【裁判字號】    97,上訴,1084
【裁判日期】    970807
【裁判案由】    違反公司法等
【裁判全文】
臺灣高等法院高雄分院刑事判決        97年度上訴字第1084號
上  訴  人
即  被  告  甲○○
上列上訴人因違反公司法等案件，不服臺灣高雄地方法院94年度
訴字第1759號中華民國97年4 月30日第一審判決（起訴案號：臺
灣高雄地方法院檢察署93年度偵字第1574號），提起上訴，本院
判決如下：
     主  文
上訴駁回。
     事  實
一、甲○○前因詐欺案件，經本院以83年度上易字第1794號判處
    有期徒刑2 年，及因偽造文書案件，經臺灣高等法院臺南分
    院以86年度上訴字第687 號判處有期徒刑3 年6 月，又因偽
    造有價證券案件，經原審法院以86年度訴字第1287號判處有
    期徒刑3 年8 月確定，再因詐欺案件，經臺灣花蓮地方法院
    以89年度易字第641 號判處有期徒刑6 月確定，上開4 罪合
    併執行至民國91年3 月22日因縮短刑期假釋出監，所餘殘刑
    付保護管束，至94年5 月3 日假釋期滿未經撤銷視為執行完
    畢（不構成累犯）。
二、詎其不知悔改，原係設於高雄市三民區○○○路266 號9 樓
    陽禾企業股份有限公司（下稱陽禾公司）董事，因陽禾公司
    經營不善，入不敷出（於91年11月22日登記解散），嗣甲○
    ○在高雄市○○○路239 號9 樓籌設陽合企業股份有限公司
    （下稱陽合公司），並擔任該公司之董事，為公司負責人，
    基於概括之犯意，明知公司之股款，股東應確實繳納，不得
    以申請文件表明已收足，而明知本人及股東簡進茂、楊慶添
    、簡清春、丁志榮等人，應繳納之股款新台幣（下同）2,50
    0,000 元、250,000 元、1,000,000 元、1,000,000 元及50
    0,000 元均未實際繳納，並未實際收足股東應繳交之股款，
    為取得陽合公司之設立所需之存款證明，透過不知情不詳姓
    名之記帳業者，以約定借款期間2 至3 日不等之短期借貸方
    式，於91年11月1 日將陽合公司所需之資本額5,000,000 元
    存入陽合公司籌備處設於之華南商業銀行東高雄分行活期儲
    蓄存款帳戶，作為已收足股款之證明，嗣委託不知情之會計
    師陳慧美於91年11月2 日出具查核報告書完成簽證，依不實
    之股款繳納證明，查核製作不實之公司設立登記資本額查核
    證明書、股東繳納股款明細表、資產負債表、存款餘額證明
    書等資料，於91年11月4 日向高雄市政府建設局申請公司設
    立登記，致使該主管機關承辦公務員誤以為股東已繳足股款
    ，而將該等不實事項登載於所職掌之公司設立登記事項卡之
    公文書，並於91年11月6 日准予設立登記，足以生損害於主
    管機關對於公司登記管理之正確性。嗣於92年4 月間，為辦
    理假增資而將股本自5,000,000 元虛增至25,000,000元，而
    明知本人及股東吳中仁、趙松根、莊耀州、林政達、黃珮茹
    、沈再添、楊光雄、黃義雄、李境輝等人，並未實際繳納公
    司增資時應收之股款分別為8,380,000 元、750,000 元、25
    0,000 元、750,000 元、750,000 元、370,000 元、6,250,
    000 元、1,500,000 元、500,000 元、500,000 元均未實際
    繳納，並未實際收足股東應繳交之股款，為取得陽合公司之
    增資所需之存款證明，以上開短期借貸方式，竟於92年4 月
    9 日將陽合公司所需之資本額20,000,000元存入陽合公司設
    於安泰商業銀行前金分行活期儲蓄存款帳戶內，作為已收足
    增資股款之證明，嗣委託不知情之會計師陳慧美於92年4 月
    10日出具查核報告書完成簽證，依不實之股款繳納證明，查
    核製作不實之公司設立登記資本額查核證明書、股東繳納股
    款明細表、資產負債表、存款餘額證明書等資料，於92年4
    月23日向高雄市政府建設局申請公司設立登記，致使該主管
    機關承辦公務員誤以為股東已繳足股款，而將該等不實事項
    登載於所職掌之公司設立登記事項卡之公文書，並於92年4
    月24日准予增資登記，足以生損害於主管機關對於公司登記
    管理之正確性。
三、陽合公司於91年11月6 日登記成立後，向行政院公平交易委
    員會報備為多層次傳銷事業，分別在高雄市前鎮區○○○路
    239 號9 樓、高雄市三民區○○○路266 號9 樓、台南市○
    ○區○○路二段248 號22樓之1 、台中市○○路○段447 號
    31樓、新竹縣竹北市○○○路133 號4 樓、台北市○○○路
    143 號7 樓等地，對外招募多層次傳銷事業會員，甲○○明
    知陽合公司成立之初，即概括承受陽禾公司近1 、2 千萬元
    債務，自91年11月間起，先後向康師父食品股份有限公司（
    下稱康師父公司）、皓濟生物科技有限公司（下稱皓濟公司
    ）、津清貿易有限公司（下稱津清公司）、英發國際股份有
    限公司（下稱英發公司）、思達克生化科技有限公司（下稱
    思達克公司）、康威企業社、豪昌國際有限公司（下稱豪昌
    公司）購買產品，採月結方式，並簽發期間為2 個月遠期支
    票作為付款工具，康師父等7 家公司遂將商品悉數交付。迄
    92年3 月間，陽合公司財務經理黃文財向甲○○表示傳銷獎
    金（佣金）核發數目甚高，對公司造成財務重大影響，甲○
    ○竟意圖為自己不法所有之概括犯意，持續向康師父等7 家
    公司採購，致康師父等7 家公司陷於錯誤而交付貨物，共計
    11,677,222元（康師父等7 家公司遭詐騙之貨款數額詳如附
    表所示）。嗣康師父等7 家公司於92年6 月30日提示陽合公
    司所簽發、用以給付當年度4 月份貨款之支票時，未獲兌現
    ，要求甲○○解決，甲○○遂於92年7 月9 日書立切結書，
    約定1 個月內付款貨款，迄今仍未履行。至此，康師傅等7
    家公司始悉受騙。
四、案經康師父公司、皓濟公司、津清公司、英發公司、思達克
    公司、豪昌公司委由告訴代理人訴由臺灣高雄地方法院檢察
    署檢察官偵查起訴。
    理  由
一、本件上訴人即被告甲○○所犯係無期徒刑、最輕本刑為3 年
    以上有期徒刑以外之罪，其於本院審理時就被訴事實為有罪
    之陳述，經告知被告簡式審判程序之旨，並聽取檢察官及被
    告之意見後，本院裁定進行簡式審判程序審理，合先敘明。
二、被告明知公司應收之股款，其並未實際繳納，而以申請文件
    表明收足及向附表所示之康師父等7 家公司詐欺之事實，業
    據其於原審及本院審理時供承不諱，核與證人即陽合公司股
    東楊慶添、簡清春、黃珮茹、黃義雄、財務經理黃文財、告
    訴人康師父公司、皓濟公司、津清公司、英發公司、思達克
    公司、康威企業社及豪昌公司指述情節相符（詳臺灣高雄地
    方法院檢察署92年度他字第3778號卷第33頁、第47頁至第48
    頁、第54頁至第55頁、第60頁至第61頁、第69頁至第70頁、
    第94頁至第95頁、第130 頁至第131 頁、第216 頁、第231
    頁至第232 頁、第264 頁至第265 頁），復有陽合公司設立
    登記資料、華南商業銀行存摺類存款取款憑條、存款憑條、
    匯款申請書、安泰商業銀行存摺類存款取憑條（詳臺灣高雄
    地方法院檢察署93年度偵字第15740 號卷67頁至第107 頁）
    、陽合公司簽發予皓濟公司454,080 元之支票1 紙及退票理
    由單、皓濟公司客戶應收帳明細表、陽合公司簽發予津清公
    司之415,233 元之支票1 紙及退票理由單、津清公司之統一
    發票、陽合公司簽發予思達克公司面額177,100 元支票1 紙
    、陽合公司向思達克公司採購之訂購單、思達克公司之送貨
    單、陽合公司簽發予康威企業社之270,720 元支票1 紙及退
    票理由單、陽合公司向康威企業社採購訂單、陽合公司簽發
    予豪昌公司之1,900,350 元支票1 紙、陽合公司簽發面額56
    4,000 元支票1 紙予英發公司及退票理由單、英發公司之統
    一發票、陽合公司簽發予豪昌公司1,900,350 元之支票、豪
    昌公司銷貨單等在證卷可參（詳臺灣高雄地方法院檢察署92
    年度他字第3778號卷第50頁至第52頁、第57頁至第58頁、第
    63頁至第67頁、第72頁至第90頁、第97頁至第107 頁、第13
    3 頁至第146 頁），足認被告上開自白，核與事實相符，堪
    以採信，故本件事證明確。
三、論罪科刑
(一)、被告行為後，刑法、刑法施行法分別已於94年2 月2 日、95
    年6 月14日修正公布，並均自95年7 月1 日施行，參酌最高
    法院95年5 月23日刑事庭第8 次會議決議，應依刑法第2 條
    第1 項之規定，為新舊法比較：
１、修正前刑法第33條第5 款規定：「罰金：1 元以上。」修正
    後該款規定「罰金：新台幣1000元以上」，是比較新舊法結
    果，以舊法較有利於行為人。
２、修正前具有刑法第55條牽連犯之關係者，從一重處斷，具有
    刑法第56條連續犯之關係者，則以一罪論，然修正後之刑法
    業已刪除第55條牽連犯及第56條連續犯之規定，則被告所犯
    數罪即應依修正後之數罪併罰之規定分論併罰。此刪除雖非
    犯罪構成要件之變更，但顯已影響行為人刑罰之法律效果，
    自屬法律有變更，仍應比較新舊法之規定。是比較結果，修
    正後之規定並非較有利於被告。
３、經綜合比較結果，新法對被告並非有利，應依刑法第2條第1
    項前段之規定，適用行為時法即修正前之刑法處斷之。
(二)、按公司法第7 條於90年11月12日修正前規定：「公司之設立
    、變更或解散之登記或其他處理事項，由中央主管機關或委
    託地方主管機關審核之」，修正後規定：「公司申請設立、
    變更登記之資本額，應先經會計師查核簽證；其辦法，由中
    央主管機關定之」，並於91年3 月6 日訂定「公司申請登記
    資本額查核辦法」，於第2 條規定「公司申請設立登記或合
    併、分割、增減實收資本額等變更登記，除依證券交易法第
    28 條 之2 規定辦理庫藏股減資外，應檢送設立、合併、分
    割、增減實收資本額基準日經會計師查核簽證之資產負債表
    」及於同辦法第8 條第2 項、第9 條第2 項分別規定「會計
    師對應行查核事項，應備具工作底稿，主管機關得隨時調閱
    之」、「會計師查核公司之資本額，如發現有虛偽情事者，
    應拒絕簽證」，另修正前公司法第412 條第2 項關於「主管
    機關對於前項之申請，應派員檢查，並得通知公司限期申復
    」及修正前公司法第419 條第2 項關於「前項第4 款、第5
    款所列事項，如有冒濫或虛偽者，主管機關應通知公司限期
    申復，經派員檢查後得裁減或責令補足」等規定，均於90年
    11月12日修正時，予以刪除；並將第9 條第4 項修正為「公
    司之設立或其他登記事項有偽造、變造文書，經裁判確定後
    ，由檢察機關通知中央主管機關撤銷或廢止其登記」，依修
    正後規定觀之，除縮小第7 條之範圍外，並將「公司申請設
    立、變更登記之資本額」事項，改由會計師負責查核簽證，
    及將應派員檢查等相關規定刪除；至於修正後公司法第388
    條雖仍規定「主管機關對於公司登記之申請，認為有違反本
    法或不合法定程式者，應令其改正，非俟改正合法後，不予
    登記」，然僅形式上審查其是否「違反本法」或「不合法定
    程式」而已，倘其申請形式上合法，即應准予登記，不再為
    實質之審查。且公司之設立或其他登記事項如涉及偽造、變
    造文書時，須經裁判確定後，始撤銷或廢止其登記。則行為
    人於公司法修正後辦理公司登記事項，如有明知為不實之事
    項，而使公務員登載於職務上所掌之公文書，足以生損害於
    公眾或他人者，即有刑法第214 條之適用（最高法院96年度
    第5 次刑事庭會議可資參照）。
(三)、查被告明知公司應收之股款，其並未實際繳納，而以申請文
    件表明收足，並使公務員登載於職務上所掌之公文書，足以
    生損害於公眾或他人，核其所為，係犯公司法第9 條第1 項
    前段、刑法第214 條之使公務員登載不實罪；被告向附表所
    示康師父等7 家公司，詐取財物之犯行，係犯刑法第339 條
    第1項 之詐欺取財罪。被告利用不知情之記帳業者及不知情
    之會計師犯違反公司法罪，為間接正犯。被告前後多次違反
    公司法罪、使公務員登載不實文書罪、詐欺取財罪犯行，時
    間緊接，方法相同，觸犯構成要件相同之罪名，顯係基於概
    括犯意為之，均應依修正前刑法第56條之規定論以一罪，並
    依法加重其刑。而被告基於一個意思決定（即辦理公司設立
    、增資）而為一個明知股東未實際繳納股款，卻以申請文件
    表明收足，進而於公司財務報表為不實登載、產生不實結果
    ，而使公務員將之登載在職務上所掌公文書上的行為，自應
    評價為一個犯罪行為，而刑法第214 條之罪係在保護一般公
    共信用，除行為人已為不實之申請外，尚待該管公務員將之
    登載於職務上所掌之公文書，始足成立；至於公司法第9 條
    第1 項前段之罪，係在防止虛設公司及防範經濟犯罪，只要
    行為人提出不實之申請，即足成立，不以該管公務員已登載
    於職務上所掌之公文書為必要，是以犯罪構成要件並不相同
    ，屬一行為觸犯數罪名之想像競合犯，應依修正後刑法第55
    條之規定，從較重之公司法第9 條第1 項前段處斷（最高法
    院96年第7 次刑事庭會議決議要旨可資參照）。被告所犯違
    反公司法罪及連續詐欺罪，二者間具有方法結果之牽連關係
    ，應從一重之違反公司法罪處斷。
(四)、公訴意旨雖僅認陽合公司部分股東簡進茂、楊慶添、簡清春
    、黃珮茹、黃義雄、趙松根、吳中仁等人並未實際繳納公司
    設立及增資時應收之股款，然陽合公司所有之股東實際上均
    未繳納公司設立及增資時應收之股款，業經被告於本院審理
    時供述明確（詳本院卷第344 頁），是公訴意旨認僅認股東
    簡進茂、楊慶添、簡清春、黃珮茹、黃義雄、趙松根、吳中
    仁等人並未實際繳納公司設立及增資時應收之股款，尚有誤
    會。
(五)、原審因適用公司法第9 條第1 項、刑法第2 條第1 項前段、
    （修正前）第56條、第214 條、第339 條第1 項（修正後）
    第55條，罰金罰鍰提高標準條例第1 條前段規定，審酌被告
    有詐欺、偽造文書及偽造有價證券等前科，有臺灣高等法院
    被告前案紀錄表各1 份在卷可稽，素行不佳，經假釋出監，
    仍不知警惕，於擔任陽合公司董事時，明知未實際向股東收
    足公司應收股款，卻以虛偽存入股款之手法，未收足股款而
    逕以不實文件表明已收足，對於主管機關工商管理之正確與
    否及社會大眾對於公司登記之信賴，影響非輕，及被告明知
    陽合公司財務狀況不佳，持續向康師父等7 家公司採購，致
    康師父等7 家公司陷於錯誤而交付貨物，共計11,677,222元
    ，行為實屬可議，自應受相當之刑事非難，惟念及被告犯後
    坦承犯行，於本院審理過程中主動要求與被害人康師父等7
    家公司和解，已與康師父公司、皓濟公司、思達克公司、英
    發公司、豪昌公司達成和解，賠償被害人之損失，被害人表
    示不再追究被告詐欺刑責，此有和解書5 份附卷可參（詳本
    院卷第93頁至第94頁、第291 頁至第292 頁、第312 頁至第
    31 5頁、第317 頁至第318 頁），顯見已有以實際行動填補
    被害人之損害，犯後態度尚佳等一切情狀，量處有期徒刑2
    年，認事用法，並無不合，量刑亦屬允當。被告上訴，要求
    依中華民國96年罪犯減刑條例及刑法第59條之規定，減輕其
    刑，沒有理由，應予駁回。
四、不另為無罪諭知：
(一)、公訴意旨另以：被告甲○○竟意圖為自己及陽合公司不法所
    有之概括犯意，自91年11月間起，先後向東和蜂業有限公司
    、易煌貿易有限公司、玉兆興業有限公司、廣元生化科技有
    限公司、星垣企業股份有限公司、髮皇實業社、寶光企業有
    限公司、活元科技顧問有限公司、立安生物科技製藥股份有
    限公司、警威企業有限公司等公司購買產品，採月結方式，
    並簽及遠期支票作為付款工具，致東和蜂業有限公司等公司
    不疑有他，陷於錯誤而交付貨物，而認被告此部分亦成立刑
    法第339條第1項之詐欺取財罪等語。
(二)、公訴檢察官雖於蒞庭時將犯罪事實，減縮更正為原起訴書附
    表編號1 至7 之犯行（詳原審卷第196 頁）。然起訴係一種
    訴訟上之請求，犯罪已經起訴，產生訴訟繫屬及訴訟關係，
    法院即有審判之權利及義務。至於訴經提起後，檢察官於第
    一審辯論終結前，發見有應不起訴或以不起訴為適當之情形
    者，固得依刑事訴訟法第26 9條規定，提出撤回書敘述理由
    以撤回起訴；但如檢察官以限縮犯罪事實，或對於犯罪事實
    欄中非誤寫誤算等顯然錯誤之內容加以更正，此方法均僅就
    起訴之全部事實，促請法院注意其有無一部不能證明其犯罪
    之情形，非訴訟法上規定使案件繫屬及訴訟關係消滅之方法
    ，尚不生撤回起訴與否之問題，故檢察官非依刑事訴訟法第
    269 條之規定撤回起訴者，法院仍應依法審判（最高法院96
    年度臺非字第210 號判決意旨參照）。本件公訴檢察官蒞庭
    時減縮起訴犯罪事實，既不生撤回起訴之效力，而該部分犯
    罪事實，遍查全卷，從警詢、偵查、原審及本院審理過程中
    ，公訴人並未提出被害人該部分之任何足以佐證遭詐騙之出
    貨單或應收帳款證明詐騙致受騙之相關資料，尚難認此部分
    被害人受有損害存在。再由起訴書亦載明關於該部分之犯行
    並無遭詐騙之出貨單或應收帳款證明之證據，並無法確認被
    害人是否受有損害，復查無其他積極證據足資證明被告涉有
    上開犯行，則公訴意旨認被告此部分犯行如成立犯罪，亦與
    前開論罪科刑部分有連續犯之關係，為裁判上一罪，故原審
    不另為無罪之諭知，並無不當，併此明。
據上論斷，應依刑事訴訟法第368 條、第364 條、第273 條之1
第1項，判決如主文。
本案經檢察官蔡國禎到庭執行職務。
中    華    民    國    97    年    8     月    7     日
                  刑事第二庭    審判長法  官   林正雄
                                      法  官   陳啟造
                                      法  官   黃壽燕
以上正本證明與原本無異。
如不服本判決應於收受本判決後10日內向本院提出上訴書狀，其
未敘述上訴理由者，並得於提起上訴後10日內向本院補提理由書
狀（均須按他造當事人之人數附繕本）「切勿逕送上級法院」。
中    華    民    國    97    年    8     月    7     日
                                      書記官   高惠珠
附錄本判決論罪科刑法條：
公司法第9條第1項
公司應收之股款，股東並未實際繳納，而以申請文件表明收足，
或股東雖已繳納而於登記後將股款發還股東，或任由股東收回者
，公司負責人各處5 年以下有期徒刑、拘役或科或併科新台幣50
萬元以上250 萬元以下罰金。
刑法第214條
明知為不實之事項，而使公務員登載於職務上所掌之公文書，足
以生損害於公眾或他人者，處3 年以下有期徒刑、拘役或500 元
以下罰金。
刑法第339條第1項：
意圖為自己或第三人不法之所有，以詐術使人將本人或第三人之
物交付者，處5年以下有期徒刑、拘役或科或併科1千元以下罰金
。
附表：
  ┌──┬──────┬───────────────┬──────┐
  │編號│告   訴  人 │      遭詐騙金額              │總計        │
  ├──┼──────┼───────────────┼──────┤
  │1   │康師父公司  │92年4月份共752,562元          │1,093,530元 │
  │    │            │92年5月份共340,968元          │            │
  ├──┼──────┼───────────────┼──────┤
  │2   │皓濟公司    │92年4月份共454,080元（支票）  │571,800元   │
  │    │            │92年5月份共117,720元（帳單）  │            │
  ├──┼──────┼───────────────┼──────┤
  │3   │津清公司    │92年4月份計有415,233元（支票）│695,522元   │
  │    │            │92年5月份計有280,289元（發票）│            │
  ├──┼──────┼───────────────┼──────┤
  │4   │英發公司    │92年4月份計有564,000元（支票）│948,000元   │
  │    │            │92年5月份計有384,000元（發票）│            │
  ├──┼──────┼───────────────┼──────┤
  │5   │思達克公司  │92年4月份計有177,100元（支票）│282,100元   │
  │    │            │92年5月份計有105,000元（貨單）│            │
  ├──┼──────┼───────────────┼──────┤
  │6   │康威企業社  │92年4月份計有270,720元（支票）│1,017,720元 │
  │    │            │92年5月份計有747,000元（貨單）│            │
  ├──┼──────┼───────────────┼──────┤
  │7   │豪昌公司    │92年4月份計有1,900,350元 (支票│7,068,550元 │
  │    │            │）                            │            │
  │    │            │92年5月份計有5,168,200元 (貨單│            │
  │    │            │)                             │            │
  ├──┴──────┴───────────────┴──────┤
  │總計：11,677,222元                                              │
  └────────────────────────────────┘
                                                   W


司法院資訊處製作；財團法人民間司法改革基金會備份。
